最高法院民事判決　　　　　　九十六年度台上字第一六八六號
上　訴　人　甲○○
訴訟代理人　賴思達律師
被 上訴 人　台灣省自來水股份有限公司
法定代理人　乙○○
訴訟代理人　劉北元律師
上列當事人間請求給付退休金事件，上訴人對於中華民國九十四
年七月二十七日台灣高等法院台中分院第二審更審判決（九十三
年度勞上更(一)字第三號），提起上訴，本院判決如下：
    主  文
原判決廢棄，發回台灣高等法院台中分院。
    理  由
本件上訴人主張：伊自七十一年五月十一日起任職於被上訴人公
司，迄九十年二月一日以該公司第四區管理處業務員兼股長之職
務退休，任職年資共十八年九個月，原應依台灣省政府所屬省營
事業機構人員退休撫卹及資遣辦法（下稱省營事業人員退休辦法
）第六條規定，核給三十四個基數之退休金合計新台幣（下同）
三百四十五萬三千三百七十元，惟被上訴人僅採計任職年資四年
五個月，核給九個基數之退休金九十五萬五千七百四十五元，短
發二百四十九萬七千六百二十五元，自應補發該金額予伊等情，
求為命被上訴人如數給付之判決。
被上訴人則以：上訴人於七十年九月在台灣省林務局（下稱林務
局）依公務人員退休法辦理退休時，已按任職年資二十五年七個
月領取退休金，其再任公務員並重行辦理退休，應依公務人員退
休法相關規定辦理，仍受任職年資最高採計三十年之限制，是其
再任職年資即僅得採計四年五個月，伊無短發系爭退休金等語，
資為抗辯。
原審將第一審所為上訴人勝訴之判決廢棄，改判駁回其在第一審
之訴，無非以：被上訴人係於六十三年一月一日依公司法設立之
股份有限公司，其股份為百分之百公股，而上訴人係依「台灣地
區省（市）營事業機構人員遴用暫行辦法」遴用，再任職於被上
訴人公司七等文書，未經銓敘等情，為兩造所不爭執，參以經濟
部九十四年三月十五日函示，上訴人僅在被上訴人公司列職稱及
職等，亦未納入銓敘，自非司法院釋字第三○五號解釋後段所稱
之公法關係，而應為私法關係。查上訴人係於七十一年五月間依
上開遴用暫行辦法遴用再任職於被上訴人公司七等文書，擔任該
公司第十一區管理處課員，其間經多次調整職務，迄至九十年二
月一日以該公司第四區管理處業務員兼股長之職務屆齡重行退休
，其任職該公司年資十八年九個月，經被上訴人依省營事業人員
退休辦法第五、六條規定，核定上訴人任職年資為勞動基準法施
行前二年三月、施行後二年二月，共採計四年五個月，核給退休
金為勞動基準法施行前五個基數、施行後四個基數，合計九個基
數之一次退休金九十五萬五千七百四十五元。按公務員兼具勞工
身分者，其有關任（派）免、薪資及退休等事項，應適用公務員
法令之規定，勞動基準法第八十四條前段規定甚明。所稱公務員
兼具勞工身分者，係指依各項公務員人事法令任用、派用、聘用
、遴用而於本法第三條所定各業從事工作獲致薪資之人員而言，
勞動基準法施行細則第五十條亦有明定。上訴人係依前開遴用暫
行辦法遴用而任職於被上訴人公司，並為勞動基準法第三條第一
項第五款所適用之行業，係公務員兼具勞工身分，其退休自應適
用公務員法令之規定。又按一次退休金，以退休生效日在職同等
級人員之本俸加一倍為基數，每任職一年給與一個半基數，最高
三十五年給與五十三個基數。尾數不滿六個月者，給與一個基數
，滿六個月以上者，以一年計。公務人員於年滿五十五歲時得自
願提前退休，並一次加發五個基數之一次退休金。月退休金，以
在職同等級人員之本俸加一倍為基數，每任職一年，照基數百分
之二給與，最高三十五年，給與百分之七十為限。尾數不滿半年
者，加發百分之一，滿半年以上未滿一年者，以一年計。公務人
員年齡未滿五十歲具有工作能力而自願退休者，或年滿六十五歲
而延長服務者，不得擇領月退休金或兼領月退休金。但本法修正
公布前已核定延長服務有案者，不在此限。又公務人員在本法修
正施行前後均有任職年資者，應前後合併計算。但本法修正施行
前之任職年資，仍依原法最高採計三十年。本法修正施行後之任
職年資，可連同累計，最高採計三十五年。有關前後年資之取捨
，應採較有利於當事人之方式行之。而已領退休（職、伍）給與
或資遣給與者再任或轉任公務人員，其重行退休之年資，應自再
任或轉任之月起，另行計算。前項人員重行退休時，其退休金基
數或百分比連同以前退休（職、伍）金基數或百分比或資遣給與
合併計算，以不超過本法第六條及第十六條之一第一項所定最高
標準為限，其以前退休（職、伍）或資遣已達最高限額者，不再
增給，未達最高限額者，補足其差額。公務人員退休法第六條第
二、三項、第十六條之一及同法施行細則第十三條分別定有明文
。公務人員退休法既明確揭示無論採取一次領取退休金或採取月
退休方式領取退休金，其年資及基數均有最高限制，並未區分第
一次退休或再行任職退休之情。足推其反面解釋，倘認公務人員
退休法第六條第二、三項僅在規定一次領取退休金或領取月退休
金時，不得逾年資、基數之最高限制，惟再任公務人員重行退休
時可不受限制者，顯屬不公平之差別待遇，有悖平等原則。是上
訴人再任被上訴人公司之人員時係擔任七等文書，非自最低之職
等起薪，則其退休時自應受上開年資、基數之限制。上訴人前於
七十年九月在林務局辦理退休時，既已按其任職年資二十五年七
個月領取退休金，嗣於被上訴人公司任職並重行辦理退休，自仍
受上述任職年資最高僅得採計三十年之限制。是以上訴人任職年
資僅得再採計四年五個月，被上訴人乃核發九十五萬五千七百四
十五元之退休金，即無不合。從而上訴人主張依勞動基準法計算
，請求被上訴人補發系爭退休金，不應准許等詞，為其判斷之基
礎。
惟查台灣地區省（市）營事業機構人員遴用暫行辦法係於七十九
年七月二十四日始經考試院核定，上訴人並於原審一再抗辯：「
伊已於七十一年五月十一日即任職於被上訴人公司，斯時上開辦
法尚未施行，故被上訴人顯非依據上開辦法遴用伊」等情（分見
原審卷五六、九五、一五四頁）。原審未遑詳加調查說明，遽謂
：上訴人任職於被上訴人公司時，係依台灣地區省（市）營事業
機構人員遴用暫行辦法遴用再任職於被上訴人公司七等文書，為
「兩造所不爭執」云云，是否允當，非無疑義。次按上訴人係公
務員兼具勞工身分，為原審所認定之事實，而公務人員退休法第
二條規定：「本法所稱退休之公務人員，係指依公務人員任用法
律任用之現職人員」。公務人員退休法施行細則第二條又規定：
「本法第二條所稱公務人員任用法律，指銓敘部所據以審定資格
或登記者皆屬之」。而公務人員任用法第三十三條則規定，公營
事業人員之任用，另以法律定之，由此可知，在上述任用法律制
定施行前，公營事業人員無從依公務人員退休法辦理退休。勞動
基準法第八十四條規定：「公務員兼具勞工身分者，其有關任（
派）免、薪資、獎懲、退休、撫卹及保險（含職業災害）等事項
，應適用公務員法令之規定。但其他所定勞動條件優於本法規定
者，從其規定」。其所謂「應適用公務員法令之規定」，亦非使
公營事業人員之任用或退休，在上述相關法律未制定前，逕行適
用公務人員任用法或公務人員退休法，而排除現行有關法令之適
用（司法院釋字第二七○號解釋之理由書第二段參照）。稽諸卷
附被上訴人於九十一年一月間核定上訴人退休之函記載適用法規
：省營事業人員退休辦法第六條，經濟部函且稱：被上訴人公司
人員之退休係依據省營事業人員退休辦法之規定辦理等旨（見一
審卷十二頁、原審卷一四二頁）。準此而言，原審認定上訴人之
退休，應受公務人員退休法退休年資之限制，最高僅得採計三十
年，扣除其之前退休所領二十五年七月年資之退休金，其僅得請
求四年五月年資計算之退休金，據為不利上訴人之論斷，洵有未
洽。上訴論旨，指摘原判決不當，求予廢棄，非無理由。
據上論結，本件上訴為有理由。依民事訴訟法第四百七十七條第
一項、第四百七十八條第二項，判決如主文。
中　　華　　民　　國　九十六　年　　七　　月  二十七  日
                      最高法院民事第三庭
                          審判長法官  吳　正　一
                                法官  劉　福　聲
                                法官  黃　義　豐
                                法官  簡　清　忠
                                法官  袁　靜　文
      本件正本證明與原本無異
                                      書  記  官
中　　華　　民　　國　九十六　年　　八  　月 　 七    日
                                                    ｍ
